ACORDAO-COMPLETO-2418140

ACÓRDÃO 2776/2022 ATA 17/2022 - SEGUNDA CÂMARA

VISTOS, relatados e discutidos estes autos de recurso de reconsideração interposto por Jorge Nivaldo Ribeiro de Albuquerque, contra o Acórdão 2953/2019-TCU-Segunda Câmara (retificação material - Acórdão 9850/2019-TCU-Segunda Câmara) , que julgou irregulares suas contas especiais em razão de irregularidades na gestão de recursos federais destinados à execução de ações do Programa Nacional de Transporte Escolar (Pnate) para o custeio de transporte escolar aos alunos do ensino fundamental público no Município de Limoeiro de Anadia/AL no exercício de 2008;
ACORDAM os Ministros do Tribunal de Contas da União, reunidos em sessão de 2ª Câmara, diante das razões expostas pelo relator, com fundamento nos arts. 32, inciso I, e 33 da Lei 8.443/1992, em:
9.1. conhecer do recurso de reconsideração interposto por Jorge Nivaldo Ribeiro de Albuquerque para, no mérito, negar-lhe provimento;
9.2. dar ciência desta decisão ao recorrente e aos demais interessados.

Recursos de reconsideração interpostos por Jorge Nivaldo Ribeiro de Albuquerque (peças 42-46), contra o Acórdão 2953/2019  2ª Câmara (peça 27), com a retificação material do Acórdão 9850/2019  2ª Câmara (peça 39), ambos relatados pelo Ministro Raimundo Carreiro

Segunda Câmara

Município de Limoeiro de Anadia - AL.

3. Interessados/Responsáveis/Recorrentes:
3.1. Interessado: Fundo Nacional de Desenvolvimento da Educação (00.378.257/0001-81).
3.2. Responsável: Jorge Nivaldo Ribeiro de Albuquerque (XXX.422.464-XX).
3.3. Recorrente: Jorge Nivaldo Ribeiro de Albuquerque (XXX.422.464-XX).

13.1. Ministros presentes: Bruno Dantas (Presidente), Augusto Nardes, Aroldo Cedraz (Relator) e Antonio Anastasia.
13.2. Ministro-Substituto presente: André Luís de Carvalho.

ACORDAO-COMPLETO-2541078

Acórdão 3377/2022 - Segunda Câmara

AROLDO CEDRAZ

Ministro Raimundo Carreiro.

Adoto como relatório e transcrevo a seguir a instrução de peça 59, que contou com a anuência do corpo diretivo da Serur, bem como do Ministério Público junto ao Tribunal (peça 62) .
INTRODUÇÃO
1.	Trata-se de recursos de reconsideração interpostos por Jorge Nivaldo Ribeiro de Albuquerque (peças 42-46) , contra o Acórdão 2953/2019-TCU-Segunda Câmara (peça 27) , com a retificação material do Acórdão 9850/2019-TCU-Segunda Câmara (peça 39) , ambos relatados pelo Ministro Raimundo Carreiro, com o seguinte teor: 
9.1. julgar irregulares as contas do Sr. Jorge Nivaldo Ribeiro de Albuquerque, com fulcro no art. 1º, inciso I, no art. 16, inciso III, alíneas "b" e "c", c/c o art. 19 e o art. 23, inciso III, todos da Lei n.º 8.443, de 16 de julho de 1992, condenando-o, ao pagamento dos valores discriminados, fixando-lhe o prazo de 15 (quinze) dias, a contar da notificação, para comprovar, perante o Tribunal, o recolhimento desses valores aos cofres do Fundo Nacional de Desenvolvimento da Educação, atualizados monetariamente e acrescidos dos juros de mora calculados a partir das datas indicadas até a data do recolhimento, na forma prevista na legislação em vigor;
	Valor (R$) 
	Data

	1.276,48
	04/09/2008

	16.947,28
	02/10/2008

	16.947,28
	04/11/2008

	16.947,28
	02/12/2008

9.2. aplicar ao Sr. Jorge Nivaldo Ribeiro de Albuquerque a multa referida no art. 57 da Lei nº 8.443, de 1992, no valor de R$ 9.300,00 (nove mil e trezentos reais) , fixando-lhe o prazo de 15 (quinze) dias, a partir da notificação, para que comprove, perante o Tribunal, o recolhimento aos cofres do Tesouro Nacional, atualizada monetariamente desde a data deste acórdão até a data do efetivo recolhimento, se for paga após o vencimento, na forma da legislação em vigor; 
9.3. autorizar, desde logo, se requerido, o pagamento das dívidas mencionadas nos itens 9.1 e 9.2 em até 36 (tinta e seis) parcelas mensais consecutivas, nos termos do art. 26 da Lei n.º 8.443, de 16 de junho de 1992, c/c o art. 217 do Regimento Interno, fixando-lhe o prazo de quinze dias, a contar do recebimento das notificações, para comprovar perante o Tribunal o recolhimento da primeira parcela, e de trinta dias, a contar da parcela anterior, para comprovar os recolhimentos das demais parcelas atualizadas monetariamente, devendo incidir sobre cada valor mensal da dívida mencionada no item 9.1, os juros de mora devidos, na forma prevista na legislação em vigor;
9.4. alertar o responsável de que a falta de comprovação do recolhimento de qualquer parcela importará o vencimento antecipado do saldo devedor, nos termos do § 2º do art. 217 do Regimento Interno deste Tribunal; 
9.5. autorizar, desde logo, caso não sejam atendidas as notificações, nos termos do art. 28, inciso II, da Lei nº 8.443, de 1992, a cobrança judicial dos valores acima, na forma da legislação em vigor; 
9.6. remeter cópia do presente Acórdão, e do Relatório e Voto que o fundamentam à Procuradoria da República no Estado de Alagoas para adoção das providências que julgar pertinentes, nos termos do art. 16, § 3º, da Lei nº 8.443, de 1992; 
9.7. dar ciência desta deliberação ao responsável e ao Fundo Nacional de Desenvolvimento da Educação, informando-lhes que esta, acompanhada do relatório e do voto que a fundamentam, está disponível para consulta no endereço www.tcu.gov.br/acordãos, e que, caso requerido, o TCU poderá fornecer sem custos as correspondentes cópias, de forma impressa. 
HISTÓRICO
2.	Cuidam os autos de tomada de contas especial instaurada pelo Fundo Nacional de Desenvolvimento da Educação (FNDE) , em desfavor do Sr. Jorge Nivaldo Ribeiro de Albuquerque, na condição de ex-prefeito de Limoeiro de Anadia/AL, em razão da impugnação parcial das despesas que representou 98,89% dos recursos repassados ao Município de Limoeiro de Anadia/AL, por força do Programa Nacional de Transporte Escolar (Pnate) , exercício de 2008, que teve por objeto "a transferência, em caráter suplementar, aos Estados, Distrito Federal e Municípios de recursos financeiros destinados a custear o oferecimento de transporte escolar aos alunos do ensino fundamental público residentes em área rural, com o objetivo de garantir o acesso à educação", tendo por fundamento normativo a Resolução CD/FNDE 10, de 7/4/2008.
2.1.	Os recursos federais foram repassados pelo FNDE ao Município em nove parcelas, no período de abril a dezembro do ano de 2008, totalizando o valor de R$ 150.410,00 (peça 1, p. 5, 43, 85-104) .
2.2.	O tomador de contas constatou as irregularidades especificadas à peça 1, p. 153/168. Concluiu ter sido causado prejuízo ao erário federal no valor de R$ 150.248,32, resultado do valor total transferido em 2008 acrescido do saldo do exercício anterior e subtraído do saldo reprogramado. A responsabilidade foi atribuída ao ex-Prefeito (peça 1, p. 165 e 167) .
2.3.	Nesta Corte de Contas, foi citado o Sr. Jorge Nivaldo Ribeiro de Albuquerque, na condição de Prefeito por ter: i) deixado de identificar o programa nos documentos comprobatórios de despesas; ii) deixado de realizar o controle documental dos beneficiários dos serviços de realizados; iii) pago por serviços sem comprovação da efetividade das despesas. 
2.4.	Analisadas as alegações de defesa apresentadas, este Tribunal considerou regular a aplicação de R$ 98.130,00, mas rejeitou as alegações de defesa quanto ao valor remanescente, de R$ 52.118,32. Em decorrência, esta Corte de Contas deliberou, por meio do Acórdão 2953/2019-TCU-Segunda Câmara (peça 27) , transcrito anteriormente, julgar irregulares as contas do Sr. Jorge Nivaldo Ribeiro de Albuquerque, com condenação em débito, além de aplicar-lhe a multa prevista no art. 57 da Lei 8.443/1992. 
2.5.	O responsável opôs embargos à peça 30, que restaram conhecidos e rejeitados pelo Acórdão 9850/2019-TCU-Segunda Câmara (peça 39) , por ausência de omissão, obscuridade ou contradição.
2.6.	Não satisfeito com o julgado, o responsável interpôs recurso de reconsideração, ora em análise (peças 42-46) .
ADMISSIBILIDADE
3.	Reitera-se o exame preliminar de admissibilidade (peça 47) , ratificado pelo Ministro-Relator (peça 53) , que concluiu pelo conhecimento do recurso de reconsideração, com efeito suspensivo dos itens 9.1, 9.2 e 9.5 do Acórdão 2953/2019-TCU-Segunda Câmara em relação ao recorrente, eis que preenchidos os requisitos processuais aplicáveis à espécie.
MÉRITO
4.	Delimitação
4.1.	Constitui objeto do recurso (peça 42) verificar as seguintes questões:
a) se houve prescrição na instauração desta TCE, além de prescrição do débito e da multa;
b)  se a absolvição em ação judicial com o mesmo objeto é apta a modificar decisão emanada por esta Corte de Contas;
c) se cabe postergação de prazo para realização de novas diligências;
d) se é possível atestar a regularidade na aplicação dos recursos federais geridos.
5.	Da alegada prescrição 
5.1.	O recorrente argumenta que houve prescrição na instauração desta TCE, além de prescrição do débito e da multa, tendo em vista os seguintes fundamentos: 
	a)	as tomadas de contas não podem ser confundidas com as ações de ressarcimento ao erário (peça 42, p. 4) ;
	b) a pretensão ressarcitória, até mesmo quando o débito é constituído pelas Cortes de Contas, é realizada exclusivamente pela via judicial, seja por meio da propositura de ação civil pública por ato de improbidade administrativa, seja pela propositura de ação autônoma de ressarcimento ao erário (peça 42, p. 5) ;
	c) são diametralmente opostas as regências sobre a distribuição do ônus probatório nas ações de ressarcimento ao erário e nas tomadas de contas especiais, fato este que traz importantes contornos à questão prescricional, à segurança jurídica e à ampla defesa. Isso porque as ações de ressarcimento, tal como são, regem-se de modo que o ônus de provar o efetivo prejuízo ao erário e a responsabilidade pela causação do dano é de incumbência daquele que pleiteia o ressarcimento, nos termos do art. 373, I do Código de Processo Civil. Já às tomadas de contas especiais, de forma inversa, regem-se de modo que o ônus probatório é de incumbência do responsável pela aplicação e prestação de contas dos recursos sob apreciação (peça 42, p. 5) ;
	d) não há previsão legislativa acerca dessa situação no que pertine aos procedimentos de tomadas de contas, de modo que a solução adotada, inclusive pela jurisprudência, é a aplicação analógica do art. 1º do Decreto 20.910/1932 e do art. 1º da Lei 9.873/1999 (peça 42, p. 5-6) ;
	e) a Primeira Turma do eg. Superior Tribunal de Justiça decidiu, nos expressivos termos do voto condutor proferido no REsp 1.480.350/RS, Relator o Em. Ministro Benedito Gonçalves, que "a atuação do Tribunal de Contas da União, mediante tomada de contas especial, atribuindo o ônus da prova a quem recebeu repasse de verbas públicas federais é legítimo e possível, nos termos da legislação, em especial a Lei 8.443/92. Entretanto, a não sujeição dessa atuação a limite temporal conduziria a situações de profunda e grave perplexidade, contrárias ao Estado de Direito" e por esta razão "a tomada de contas especial está sujeita ao prazo decadencial de 5 anos desde quando exigível, limite temporal para que irregularidade nas contas gere presunção de prejuízo ao erário e importe na imputação do débito e multa ao responsável. Expirado esse prazo, ressalva-se a via judicial para eventual ação de ressarcimento, esta imprescritível, oportunidade em que deverá ser provado o efetivo prejuízo ao erário e a responsabilidade do acionado". No mesmo sentido a eg. Segunda Turma do Superior Tribunal de Justiça (peça 42, p. 5-6) ;
	f) o Tribunal Regional Federal da 5ª Região tem precedente a corroborar o entendimento do eg. Superior Tribunal de Justiça (peça 42, p. 8) ;
	g) os Tribunais têm trilhado o caminho de compreender que a própria instauração das tomadas de contas especiais é sim suscetível à prescrição quinquenal (peça 42, p. 8) ;
	h) no julgamento com repercussão geral do RE 669.069/MG, Rel. Min. TEORI ZAVASCKI, o STF fixou a tese de que "é prescritível a ação de reparação de danos à Fazenda Pública decorrente de ilícito civil" (peça 42, p. 9) ;
	i) a matéria de prescritibilidade da pretensão ressarcitória da Fazenda Pública está, em total amplitude, submetida à jurisdição constitucional do Supremo Tribunal Federal (peça 42, p. 10) . Inclusive, a partir desses temas, já vem o STF se manifestando no sentido de reconhecer a prescrição quinquenal, nos termos da Lei 9.873/1999, para instauração das tomadas de contas (peça 42, p. 10) . Isso fica muito claro a partir da leitura do que decidiu o Em. Min. Marco Aurélio no MS 35.294/DF (peça 42, p. 10) ;
	j) mais recentemente, decidiu o Min. Ricardo Lewandowski, no MS 36.054/DF, por conceder a segurança pleiteada "para declarar a ocorrência da prescrição da pretensão punitiva do Tribunal de Contas da União, em relação às infrações imputadas", ressalvando a ausência de "prejuízo de que a União, se assim entender, persiga os valores referentes ao ressarcimento dos danos na esfera judicial", circunstância que revela a distinção aqui defendida de que as tomadas de contas especial não se confundem com ações de ressarcimento ao erário (peça 42, p. 11) ;
	k) o fato cinge-se a recursos referentes ao ano de 2008 (último ano de mandato do ora defendente) , sendo que a instauração desta tomada de contas somente ocorreu em 2015. Passados, claramente, mais do que o quinquênio aplicável, não há negar a impossibilidade de atuação desse Tribunal de Contas da União no que diz respeito a esta tomada de contas especial (peça 42, p. 13) ;
 	l) o acórdão, de forma contrária a próprio precedente da Corte, mantém multa a despeito da manifesta prescrição quinquenal dessa sanção aplicada nas tomadas de contas. Nesse sentido, colhe-se, da lavra do Min. Aroldo Cedraz, a decisão exarada no TC Processo 010.977/2007-6 (peça 42, p. 13) ;
	m) nos termos da Instrução Normativa/TCU 71/2012, em seu art. 5º, I e § 1º, dentre os pressupostos de instauração de tomada de contas especial, consta a comprovação da ocorrência de dano, abrangendo, obrigatoriamente, a descrição detalhada da situação que originou o prejuízo, bem como a sua identificação e quantificação (peça 42, p. 22) ;
	n) inversamente, se não há comprovação da ocorrência do dano, ou ainda, se há comprovação de que efetivamente o dano não ocorreu, há que, a toda evidência, se rejeitar qualquer pretensão de constituição de débito (peça 42, p. 22) .
	Análise:
5.2.	Os argumentos do recorrente não merecem prosperar. 
5.3.	Inicialmente, vale registrar que o tema da prescrição fora devidamente analisado no relatório fundamentador do acórdão ora guerreado. Por oportuno, transcreve-se o seguinte trecho (peça 29, p. 6) :
15. Verifica-se que não houve o transcurso de mais de dez anos desde o fato gerador sem que tenha havido a notificação do responsável pela autoridade administrativa federal competente (art. 6º, inciso II, c/c art. 19 da IN/TCU 71/2012, modificada pela IN/TCU 76/2016) , uma vez que os recursos foram transferidos em 2008 (item 2 acima) , e o responsável notificado sobre as irregularidades pela autoridade administrativa competente pela primeira vez em 22/3/2013 (peça 1, p. 123-139) .
5.4.	Com efeito, a missão institucional do Tribunal de Contas da União está prevista no Texto Constitucional e está regulamentada na Lei 8.443/1992, de acordo com as especificidades do controle externo. A propósito, deve-se pontuar que, em virtude do princípio da independência das instâncias, as deliberações do TCU não estão cingidas às decisões proferidas por órgãos do Poder Judiciário.
5.5.	Por oportuno, cumpre mencionar que em atenção à racionalidade administrativa e à organização do trâmite das tomadas de contas especiais, o TCU editou a IN 56/2007, revogada pela IN - TCU 71/2012. Nessas duas instruções normativas foi prevista a dispensa (facultativa) da instauração de TCE, após transcorridos dez anos desde o fato gerador, sem prejuízo de apuração da responsabilidade daqueles que tiverem dado causa ao atraso. Isso demonstra que o prazo para instauração de tomada de contas especial não é um prazo próprio ou peremptório, comportando exceções.
5.6.	Ainda sobre o tema, ratifica-se que, apesar da alegada intempestividade na instauração da TCE, não há que se falar em sua prescrição. O Decreto-Lei 200/1967, em seu art. 84 e a Lei 8.443/1992, em seu art. 8º, não tiveram o propósito de conferir um direito ao responsável pelo dano, mas, sim, delinear a atuação da Administração Pública, minimizando-se o risco de ineficácia em razão da utilização intempestiva do instrumento da tomada de contas especial.
5.7.	Logo, a intempestividade na formalização de processo de tomada de contas especial não gera nulidade processual, podendo ser considerada grave infração à norma legal para fins de responsabilização da autoridade administrativa competente. 
5.8.	Assim, a instauração extemporânea da tomada de contas especial pode implicar, portanto, a responsabilização das autoridades administrativas em razão da sua demora em agir, mas não a prescrição do processo em si. Em casos desse tipo, prevalece a supremacia do interesse público e, portanto, a inércia da Administração não acarreta a perda da faculdade de constituir a TCE.
5.9.	A intempestividade na instauração de tomada de contas especial não limita a competência do TCU em fiscalizar os recursos, pois são imprescritíveis as ações de ressarcimento em face de dano ao erário. 
5.10.	Em específico sobre a alegação de prescrição tendo por base a tese fixada pelo STF no RE 669.069 (Repercussão Geral 666) , inviável a sua aplicação ao caso concreto. O mencionado Recurso Extraordinário trata da incidência da prescrição nos débitos com a União decorrentes de ilícitos civis (prazo prescricional de cinco anos) , não alcançando os prejuízos que decorram de ilícitos administrativos, como a não comprovação da regular gestão de recursos públicos, que são imprescritíveis, consoante entendimento fixado na Súmula-TCU 282. 
5.11.	Também não socorre ao recorrente a aplicação do Decreto 20.910/1932. Sobre o tema, a jurisprudência desta Corte de Contas é por sua inaplicabilidade aos processos de controle externo, pois se refere especialmente às dívidas passivas da União, estados e municípios. 
5.12.	Registre-se que o tema da prescrição das ações de ressarcimento fundadas em título executivo do TCU está em discussão nos autos do Recurso Extraordinário 636.886, rel. Min. Alexandre de Moraes. Em 13/5/2016, quando ainda era relator o Min. Teori Zavascki, foi assentado o seguinte tema de repercussão geral: Tema 899: "Possui repercussão geral a controvérsia relativa à prescritibilidade da pretensão de ressarcimento ao erário fundada em decisão de Tribunal de Contas".
5.13.	Por fim, a decisão de suspensão de processamento de demandas em que esteja em debate a prescrição do pedido de ressarcimento ao erário baseado em título de Tribunal de Contas alcançou tão somente a fase judicial de cobrança do título extrajudicial exarado com a decisão das Cortes de Contas, não atingindo diretamente os processos de contas em trâmite neste TCU.
5.14.	Ou seja, até decisão definitiva em contrário do Pretório Excelso, permanecem imprescritíveis as pretensões de ressarcimento ao erário decorrentes de processos de tomada de contas especial que tramitam perante o TCU, conforme tese firmada pelo Supremo no MS 26.210/DF, motivo pelo qual rejeita-se a preliminar de prescrição arguida pelo recorrente para o ressarcimento do débito.
5.15.	Logo, enquanto não sobrevier interpretação eventualmente restritiva por parte da Suprema Corte, não cabe outra leitura do texto constitucional, cujo teor é sublinhado no âmbito do processo administrativo de controle externo pela Súmula-TCU 282.
5.16.	Portanto, o débito apurado não está fulminado por prescrição, ressalvada eventual manifestação em sentido contrário do STF (tema 899 da repercussão geral)  que venha a ser externada antes da respectiva quitação levada a termo espontaneamente ou por meio de execução forçada.
5.17.	Não merecem prosperar a alegação de inexistência de dano, uma vez que os fatos apurados no processo indicam a ocorrência de prejuízo ao erário, oriundos de irregularidades na execução de recursos do Pnate, repassado pelo FNDE, o que motivou a instauração da TCE. No tocante à quantificação do dano, este corresponde ao valor original de R$ 52.118,32. 
5.18.	Por fim, vale diferenciar a prescrição em relação a ressarcimento de dano ao Erário e prescrição em relação a pretensão punitiva do Tribunal. 
5.19.	A questão da imprescritibilidade das ações de ressarcimento foi resolvida após o pronunciamento do Supremo Tribunal Federal ao apreciar o Mandado de Segurança  26.210-9/DF, que ensejou a prolação do Acórdão 2709/2008-TCU-Plenário, relatado pelo Ministro Benjamin Zymler, por meio do qual se decidiu deixar assente no âmbito desta Corte de Contas que o art. 37 da Constituição Federal conduz ao entendimento de que as ações de ressarcimento movidas pelo Estado contra os agentes causadores de danos ao erário são imprescritíveis. 
5.20.	No tocante às punições, recentemente, esta Corte apreciou incidente de uniformização de jurisprudência acerca da prescrição da pretensão punitiva do TCU, em sessão plenária pública extraordinária ocorrida no dia 8/6/2016, a qual resultou no Acórdão 1441/2016-TCU-Plenário, relatado pelo Ministro José Múcio Monteiro. 
5.21. Validou-se, naquela oportunidade, que se aplica no âmbito do TCU o entendimento de que o prazo prescricional a ser adotado é o previsto no Código Civil, ou seja, dez anos do fato gerador. Ademais, entendeu-se também que o ato que ordena a citação/audiência é causa interruptiva da prescrição.
5.22.	Assim sendo, no presente caso, considerando como termo inicial o ano de 2008, período no qual foram transferidas as parcelas - abril a dezembro de 2008 - (peça 1, p. 5, 43, 85-104) , a pretensão punitiva somente estaria prescrita em 2018. Mas tal prazo fora interrompido pelo despacho que autorizou a citação ocorrida em 18/4/2017 (peça 10) , o que valida a aplicação da multa em Sessão de 30/4/2019 (peça 27) . Nessa linha, vale registrar que o responsável fora inicialmente notificado pelo órgão repassador dos recursos ainda em 22/3/2013 (peça 1, p. 123-139) .
5.23.	Não vincula o Tribunal o citado Mandado de Segurança 36.054/DF. A Constituição da República garante o efeito vinculante às decisões do Supremo Tribunal Federal definitivas de mérito proferidas em determinadas ações, tais como as que dão azo à aprovação de súmulas vinculantes (v. Emenda Constitucional 45) . Não há hipótese de efeito vinculante em decisão proferida por aquela Corte em mandado de segurança.
5.24.	Por todo o exposto, as alegações de defesa apresentadas pelo responsável não conduzem à ocorrência da prescrição, motivo pelo qual devem ser rejeitadas.
6.	Da independência das instâncias
6.1.	O recorrente argui pelo arquivamento desta TCE, tendo em vista os seguintes fundamentos:
	a)  muito embora não repercutam automaticamente os efeitos da coisa julgada da ação de improbidade administrativa 080012096.2014.4.05.8001 para o processo de tomada de contas, o relatório motivou e lastreou -- pelos idênticos fundamentos que consignados nesta tomada de contas -- a propositura, pelo Ministério Público Federal, da ação civil de improbidade administrativa em face deste defendente, onde se objetivava, dentre outras coisas, sua condenação ao ressarcimento ao erário pelos supostos prejuízos que teria dado causa. Insta destacar que integrou o polo ativo da ação, além do Ministério Público Federal, o Município de Limoeiro de Anadia e o Fundo Nacional de Desenvolvimento da Educação, este último o instaurador desta tomada de contas (peça 42, p. 15) ;
	b) inobstante as imputações formuladas naquela ação civil pública, em especial no que pertine ao suposto fato de não comprovação de despesas do Pnate em 2008 e o eventual prejuízo ao erário, a decisão de mérito daquela ação consignou taxativamente não só a inexistência de ato de improbidade administrativa, como também reconheceu que o serviço de transporte escolar foi efetivamente prestado, não havendo qualquer dano ao erário a ser ressarcido. Isso foi reconhecido no bojo de procedimento cuja dilação probatória foi evidentemente muito mais ampla (peça 42, p. 15-16) ;
	c) a matéria que nesta tomada de contas se discute e que foi objeto de apreciação judicial naquela ação civil pública tornou-se afeta à autoridade da coisa julgada, porquanto não impugnada, restando indiscutível e imutável a conclusão de que o serviço de transporte escolar contratado em referência ao PNATE no exercício de 2008 foi efetivamente prestado e, portanto, os recursos foram bem aplicados (peça 42, p. 16) ;
	d) é absolutamente inócua a tomada de contas especial porquanto já há a autoridade da coisa julgada formada sobre o objeto deste procedimento (peça 42, p. 16) .
	Análise
6.2.	A decisão emanada por esta Corte de Contas não teve por fundamento a caracterização do ato de improbidade administrativa, definido pela Lei 8.429/1992 e apurado mediante processo judicial, mas sim a aplicação da Lei 8.443/1992, Lei Orgânica deste Tribunal. Registre-se que as razões que levaram à responsabilização do recorrente estão explicitadas na instrução da Unidade Técnica desta Corte de Contas e no relatório fundamentador do Acórdão ora guerreado (peças 23 e 29) .
6.3.	Vale registrar que tal contestação já fora apresentada em suas alegações de defesa, momento o qual a unidade técnica discorreu sobre o tema. Por oportuno, transcreve-se elucidativo trecho do relatório fundamentador do acórdão ora guerreado (peça 29, p. 9) :
23.2. 	Quanto aos recursos do Pnate, a sentença da ACP trouxe a seguinte fundamentação (peça 22, p. 29) : "no que concerne às alegações de ausência de prestação de contas do PNATE referente ao exercício de 2008 (...) diante da ausência de provas sobre tais fatos, entendo não demonstrada a ocorrência de ato de improbidade administrativa" (grifei) . 
23.3. 	Acontece que, a sentença de improcedência na ação civil pública, por insuficiência de provas, não faz coisa julgada material (Art. 16 da Lei 7.347/1985) , razão pela qual não se acata o argumento trazido pelo defendente. 
23.4 	Ainda, em decorrência do princípio da independência das instâncias, a sentença proferida pelo juízo cível, sob qualquer fundamento, não vincula a decisão administrativa proferida pelo TCU. Apenas com uma sentença absolutória no juízo criminal fundada reconhecendo a inexistência material do fato ou na negativa de autoria é possível impedir a responsabilização civil e administrativa do agente (Acórdão 131/2017-TCU-Plenário, Relator Ministro Walton Alencar Rodrigues) . 
23.5. 	Desta feita, verifica-se que não há violação à coisa julgada como alega o defendente. Fortalecendo este fundamento, cumpre mencionar que o ajuizamento de ação civil pública não retira a competência do TCU para instaurar tomada de contas especial e condenar o responsável a ressarcir o erário (Acórdão 11531/2016-TCU-Segunda Câmara, Relator Ministro Raimundo Carreiro) , razão pela qual não se acolhe seus pedidos de arquivamento ou sobrestamento desta TCE.
6.4.	O Tribunal de Contas da União possui jurisdição e competência próprias estabelecidas pela Constituição Federal e pela sua Lei Orgânica (Lei 8.443/1992) . Dessa forma, a existência de ação judicial sobre mesma matéria não obsta o exercício do controle externo, dado o princípio da independência das instâncias cível, penal e administrativa. 
6.5.	Sobre esse tema, o Supremo Tribunal Federal tem apoiado a tese da independência entre as instâncias administrativa e penal (Mandados de Segurança 26.969-DF, relatado pelo Ministro Luiz Fux e 25.880-DF, relatado pelo Ministro Eros Grau) , no que é acompanhado pelo Superior Tribunal de Justiça (MS 7080-DF, relatado pelo Ministro Fontes de Alencar, MS 7138-DF, relatado pelo Ministro Edson Vidigal e 7042-DF, relatado pelo Ministro José Arnaldo da Fonseca) , corroborando, por extensão, o entendimento esposado por esta Corte de Contas. 
6.6.	Nesse sentido são os Acórdão 3036/2015-TCU-Plenário, Rel. Marcos Bemquerer; 10.042/2015-TCU - 2ª Câmara, Rel. Marcos Bemquerer; 7.752/2015-TCU - 1ª Câmara, Rel. José Múcio Monteiro; 7.475/2015-TCU - 1ª Câmara, Rel. José Múcio Monteiro; 7.123/2014-TCU - 1ª Câmara, Rel. Bruno Dantas.
6.7.	Pelo princípio da independência das instâncias podem ocorrer condenações simultâneas nas diferentes esferas - cível, criminal e administrativa. O artigo 935 do Código Civil prescreve que a "responsabilidade civil é independente da criminal, não se podendo questionar mais sobre a existência do fato, ou sobre quem seja o seu autor, quando estas questões se acharem decididas no juízo criminal". Esse dispositivo precisa ser conjugado com o artigo 66 do Código de Processo Penal, o qual estabelece que "não obstante a sentença absolutória no juízo criminal, a ação civil poderá ser proposta quando não tiver sido, categoricamente, reconhecida a inexistência material do fato".
6.8.	Interpretando os dois dispositivos conjuntamente, tem-se que a sentença penal impedirá a propositura ou continuidade de ação nos âmbitos civil e, por extensão, administrativo, apenas se houver sentença penal absolutória negando categoricamente a existência do fato ou afirmando que não foi o réu quem cometeu o delito. Esse entendimento é pacífico no Supremo Tribunal Federal, conforme fica claro nos Mandados de Segurança 21.948-RJ, relatado pelo Ministro Presidente Carmem Lúcia; 21.708-DF, relatado pelo Ministro Marco Aurélio e 23.625-DF, relatado pelo Ministro Maurício Correa. Nesse último, por exemplo, o STF decidiu que a sentença proferida em processo penal é incapaz de gerar direito líquido e certo de impedir o TCU de proceder à tomada de contas, mas poderá servir de prova em processos administrativos se concluir pela não-ocorrência material do fato ou pela negativa de autoria. 
6.9.	Assim, a citada decisão judicial não é passível de alterar a conclusão pela ocorrência de débito e imputação de multa em sede da presente Tomada de Contas Especial, haja vista que aqui se trata de ônus do gestor em comprovar a regularidade da aplicação dos recursos públicos, ao passo que as apurações do Ministério Público Federal no inquérito policial e subsequente processo judicial estavam voltadas para a prática de conduta criminal, em instância independente da administrativa nos termos da legislação regente, apta a influir na esfera administrativa apenas se houvesse sentença penal de negativa de autoria do crime ou de inexistência do fato, situação não verificada no caso concreto.
6.10.	Por todo o exposto, as alegações de defesa apresentadas pelo responsável não conduzem à alteração da decisão emanada por esta Corte de Contas, motivo pelo qual devem ser rejeitadas.
7.	Da realização de novas diligências
7.1.	O recorrente argui pela realização de novas diligências, tendo e vista os seguintes fundamentos:
	a)  é relevante reconsiderar a necessidade da dilação desta TCE, observando-se as disposições legais e regimentais que permitem ao Tribunal de Contas da União a realização de diligências (inclusive probatórias) , a fim de buscar a verdade material, como forma de cumprir a sua própria função constitucional (peça 42, p. 17) ; 
 	b) o feito foi submetido a julgamento, sem observar a necessidade de realização de diligência a fim de solicitar documentos que estão sob poder do ente municipal, o qual o recorrente não possui mais qualquer vínculo (diversamente, a prefeitura é hoje comandada por adversários políticos) (peça 42, p. 17) ; 
	c) a realização de diligências é conduta inerente à atuação do relator, conforme previsto na Lei 8.443/92 (peça 42, p. 17) . Inclusive, a Segunda Câmara desse TCU, por meio do Acórdão 3.302/2019, Rel. Min. Augusto Nardes, ressaltou que durante a instrução do feito, foi promovido sobrestamento para a realização de diligência probatória (peça 42, p. 18) . 
	Análise:
7.2.	Não assiste razão ao recorrente.
7.3.	Conforme se verifica no art. 162 do Regimento Interno, a processualística deste Tribunal prevê que a produção de provas de interesse do responsável deve ser feita pela própria parte e trazida aos autos em forma documental.
7.4.	Dessa forma, caberia ao próprio recorrente juntar aos autos a documentação capaz de comprovar a regularidade na aplicação dos recursos públicos por ele geridos quando da apresentação de sua defesa em 12/7/2017 (peças 19-22) ou, ao menos, solicitar prazo para fazê-lo. Registre-se, ainda, a possibilidade de juntada posterior dessa documentação como novo elemento de defesa até o término da etapa de instrução, que somente ocorreu em 23/2/2019 (peça 25) com a emissão do parecer do titular da Unidade Técnica, consoante disciplina do art. 160, §§ 1º e 2.º do Regimento Interno.
7.5.	Convém ressaltar, ademais, que compete à parte o ônus de comprovar suas alegações. Sendo assim, não há amparo nas normas processuais desta Corte para o pedido de diligência formulado pelo responsável.
7.6.	Com relação à alegada dificuldade de obtenção de documentos comprobatórios da aplicação dos recursos, entende-se que a contenda deve ser sanada por meio de ação apropriada junto ao Poder Judiciário. Nessa linha, não cabe ao TCU garantir ao responsável o acesso à referida documentação. 
7.7.	Outrossim, não constam dos autos notícias de que o responsável tenha proposto ação junto ao Judiciário visando à obtenção de documentos relativos à comprovação da correta aplicação dos recursos federais. A falta de adoção de providências por parte do Sr. Jorge Nivaldo Ribeiro de Albuquerque com vistas a garantir o seu direito de acesso às informações afasta a tese relativa ao cerceamento à ampla defesa.
7.8.	Por força do que dispõe o art. 70, parágrafo único, da Constituição Federal, bem assim o art. 93 do Decreto-lei 200/1967 c/c o art. 66 do Decreto 93.872/1986, compete ao gestor comprovar a boa e regular aplicação dos recursos públicos, isto é, cabe ao gestor o ônus da prova. O Tribunal firmou jurisprudência nesse sentido, conforme se verifica nos Acórdão 903/2007-TCU-Primeira Câmara (Relator Min. Augusto Nardes) , 1.445/2007-2ª Câmara (Relator Min. Augusto Sherman) e 1.656/2006-Plenário (Relator Min. Valmir Campelo) .
7.9.	Tal entendimento é confirmado pelo Supremo Tribunal Federal em decisão proferida em sede de Mandado de Segurança (MS 20.335/DF, Relator Ministro Moreira Alves) , cuja ementa da deliberação vem transcrita a seguir.
"MANDADO DE SEGURANÇA CONTRA O TRIBUNAL DE CONTAS DA UNIÃO. CONTAS JULGADAS IRREGULARES. APLICACÃO DA MULTA PREVISTA NO ARTIGO 53 DO DECRETO-LEI 199/67. A MULTA PREVISTA NO ARTIGO 53 DO DECRETO-LEI 199/67 NÃO TEM NATUREZA DE SANÇÃO DISCIPLINAR. IMPROCEDÊNCIA DAS ALEGAÇÕES RELATIVAS A CERCEAMENTO DE DEFESA. EM DIREITO FINANCEIRO, CABE AO ORDENADOR DE DESPESAS PROVAR QUE NÃO É RESPONSÁVEL PELAS INFRAÇÕES, QUE LHE SÃO IMPUTADAS, DAS LEIS E REGULAMENTOS NA APLICAÇÃO DO DINHEIRO PÚBLICO. COINCIDÊNCIA, AO CONTRÁRIO DO QUE FOI ALEGADO, ENTRE A ACUSAÇÃO E A CONDENAÇÃO, NO TOCANTE À IRREGULARIDADE DA LICITAÇÃO. MANDADO DE SEGURANÇA INDEFERIDO".
7.10.	Desse modo, não há como acolher as razões apresentadas.
8.	Da regularidade das contas
8.1.	O recorrente argui pela regularidade na prestação das contas, tendo em vista os seguintes fundamentos:
	a) foram apresentados recibos de pagamento e notas fiscais referentes ao pagamento de aquisição de combustíveis no período apurado, destinados ao abastecimento dos veículos contratados para a execução do transporte escolar no Município de Limoeiro de Anadia (peça 42, p. 19) ; 
 	b) tais documentos decorrem do mesmo objeto apurado na tomada de contas de que se cuida, e bem demonstram a aplicação dos recursos à finalidade pública do programa, conforme art. 15, I, da Resolução/CD/FNDE 10, de 7/4/2008 (peça 42, p. 19) ; 
	c) a decisão tomada a título de embargos de declaração, a despeito de mencionar suposto "erro grosseiro", em nenhum momento esclarece qual teria sido ele, nem de que modo seria o recorrente responsável por esse equívoco (peça 42, p. 20) ;
	d) o relatório da Controladoria-Geral da União equivocadamente exigiu requisitos que sequer constam da resolução regulamentadora da aplicação e prestação dos recursos do programa objeto desta tomada de contas especial. O Município de Limoeiro de Anadia/AL, enquanto ente prestador das contas, cumpriu estritamente com o que foi disposto no aludido dispositivo, de modo a demonstrar a destinação dos recursos recebidos, identificando os prestadores dos serviços contratados (peça 42, p. 21) ;
	e) o Fundo Nacional de Desenvolvimento da Educação, enquanto instaurador, omitiu, não se entende o porquê, notas de empenho e contratos de prestação de serviços obtidos pela Controladoria-Geral da União, os quais demonstraram a efetividade e correição no emprego dos recursos recebidos pelo Município (peça 42, p. 21) ;
	f) o recorrente fez constar dos autos contratos firmados para a prestação dos serviços de transporte, notas de empenho e recibos de pagamento, bem como, ainda, fotos da época da execução do Programa (em 2008) , onde se verificam alguns dos veículos contratados efetivamente prestando os serviços; percebe-se alunos ingressando nos veículos (peça 42, p. 22) ;
	g) vale ressaltar o Acórdão 923/2006-TCU-Segunda Câmara, da lavra do Min. Walton Alencar Rodrigues, em que se consignou que a comprovação da aplicação dos recursos deve ser feita por elementos necessários e suficientes que motivaram o pagamento, a exemplo de recibos, contratos, extratos bancários, ordens de pagamento, etc. (peça 42, p. 22) ;
	h) oportuna a leitura do seguinte trecho do Acórdão 828/2013-TCU-Plenário, de relatoria do Ministro Benjamin Zymler, onde se relata a possibilidade de ser elidido eventual dolo ou culpa, quando aos autos forem trazidas as comprovações das alegações (peça 42, p. 22) ;
	i) no caso dos autos, para além da inexistência de dano, percebe-se não ter havido qualquer dolo ou culpa na forma pela qual atuou o gestor (peça 42, p. 22) .
	Análise
8.2.	Não merece guarida o argumento apresentado. 
8.3.	Vale lembrar que as irregularidades atribuídas ao responsável decorrem da não comprovação da adequada utilização dos recursos públicos e da consecução dos objetivos estabelecidos. A regularidade de alguns dispêndios, no entanto, foi comprovada com a apresentação das alegações de defesa, no valor de R$ 98.130,32. Não ficou comprovada a utilização adequada de R$ 52.118,32.
8.4.	Sobre a documentação apresentada em sede recursal, remanescem as irregularidades identificadas na fase original do processo, em especial: i) ausência de identificação do programa nos documentos comprobatórios de despesas; ii) ausência de controle documental dos beneficiários dos serviços (peças 44-46) . Em que pese a apresentação de três notas de empenho, com os respectivos recibos, os valores apresentados não constam dos extratos bancários referentes aos períodos setembro, outubro e novembro do ano de 2008.
8.5.	Com efeito, não conta do extrato de setembro de 2008 (peça 20, p. 15) o pagamento de R$ 15.000,00 supostamente pago ao posto Vavel LTDA. Na movimentação do referido período só consta uma ordem bancária no valor de R$ 16.947,28 e cheque R$ 5.048,06. Igualmente, não constam dos extratos bancários referentes aos meses de outubro e novembro de 2008 o valor de R$ 15.000,00 e R$ 20.000,00, respectivamente, pagos na aquisição de combustível (peça 20, p. 16 e 17) . 
8.6.	Soma-se a isso o fato de o demonstrativo de execução da receita e da despesa (peça 20, p. 3-5) não constar gastos com a aquisição de combustível. Tal demonstrativo inclui entre as despesas unicamente a locação de bens móveis intangíveis. Assim, não há como estabelecer o nexo causal entre os documentos apresentados a título de despesas realizadas e os recursos federais geridos.
8.7.	Os precedentes citados pelo recorrente não o socorrem. Isso porque no Acórdão 923/2006-TCU-Segunda Câmara, foi demonstrada a comprovação da aplicação dos recursos por elementos necessários e suficientes que motivaram o pagamento, o que não se verifica no caso em análise, como demonstrado nos itens 8.3 a 8.5 desta instrução. Também não o ocorre o referendado Acórdão 828/2013-TCU-Plenário, uma vez que o recorrente não trouxe elementos capazes de comprovar suas alegações.
8.8.	Da análise dos autos constata-se que não foi possível considerar que a conduta do Sr. Jorge Nivaldo Ribeiro de Albuquerque tenha sido de boa-fé, uma vez que não comprovou a regularidade na aplicação dos recursos federais a ele confiados. 
8.9.	No mais, sobre a alegada inexistência de dolo por parte do recorrente, urge fazer algumas considerações sobre o assunto. A doutrina explica a conduta culposa latu sensu, dividindo-a em dolo e culpa stricto sensu. O dolo, em suma, significa a vontade manifesta pelo ser humano de realizar a conduta ou produzir o resultado. A culpa stricto sensu refere-se à inobservância ao dever de cuidado objetivo a todas as pessoas de razoável diligência. Sobre essa última, observa-se, ainda, que uma das suas modalidades é a culpa por imprudência, ou seja, culpa por ação, por praticar ato sem o devido cuidado e diligência que de todos se espera. Acerca dos fatos constantes nos autos, nota-se que se o recorrente não agiu com dolo, agiu pelo menos com culpa por imprudência, e isso basta para que esta Corte de Contas, com base na responsabilidade subjetiva, cujo elemento essencial é a culpa, responsabilize o recorrente.
8.10.	No tocante ao questionamento sobre o erro grosseiro, o voto referente aos embargos de declaração oposto (peça 40, p. 2, item 9.4) foi claro ao identificar erro grosseiro o fato de o responsável não ter apresentado os documentos que comprovam a regularidade dos dispêndios realizados. 
8.11.	Nesse contexto, não alcançou o recorrente o intento de comprovar a regularidade na aplicação dos recursos, restringindo-se a apresentar justificativas improcedentes e incapazes de elidir as irregularidades cometidas.
CONCLUSÃO
9.	Em face das análises anteriores, conclui-se que:
a) a intempestividade na formalização de processo de tomada de contas especial não gera nulidade processual, podendo ser considerada grave infração à norma legal para fins de responsabilização da autoridade administrativa competente, não beneficiando o gestor que não apresentou regular prestação de contas;
b) sobre a alegação de prescrição tendo por base a tese fixada pelo STF no RE 669.069 (Repercussão Geral 666) , inviável a sua aplicação ao caso concreto. O mencionado Recurso Extraordinário trata da incidência da prescrição nos débitos com a União decorrentes de ilícitos civis (prazo prescricional de cinco anos) , não alcançando os prejuízos que decorram de ilícitos administrativos, como a não comprovação da regular gestão de recursos públicos, que são imprescritíveis, consoante entendimento fixado na Súmula-TCU 282;
c) em razão da independência das instâncias, as ações em trâmite em outras esferas não são passíveis de alterar a conclusão pela ocorrência de débito e imputação de multa em sede da presente Tomada de Contas Especial, haja vista que aqui se trata de ônus do gestor em comprovar a regularidade da aplicação dos recursos públicos, ao passo que as apurações do Ministério Público Federal no inquérito policial e subsequente processo judicial estavam voltadas para a prática de conduta criminal, em instância independente da administrativa nos termos da legislação regente;
d) caberia ao próprio recorrente juntar aos autos a documentação capaz de comprovar a regularidade na aplicação dos recursos públicos por ele geridos quando da apresentação de sua defesa em 12/7/2017 (peças 19-22) ou, ao menos, solicitar prazo para fazê-lo;
e) não há como estabelecer o nexo causal entre os documentos apresentados a título de despesas realizadas e os recursos federais geridos.
9.1.	Com base nessas conclusões, entende-se que o acórdão recorrido é regular e válido e, no mérito, à míngua de novos elementos aptos a modificar os fundamentos daquele julgado, há que ser negado provimento ao presente recurso.
PROPOSTA DE ENCAMINHAMENTO
10.	Diante do exposto, com fundamento nos artigos 32, inciso I, e 33 da Lei 8.443/1992, submetem-se os autos à consideração superior, propondo-se:
a) 	conhecer do recurso e, no mérito, negar-lhe provimento; 
comunicar ao recorrente e aos demais interessados a deliberação que vier a ser proferida por esta Corte.
É o relatório.

Hugo Veloso Cavalcante (14.747/OAB-AL) e Marcelo Jose Bulhões Magalhaes (54.229/OAB-DF), representando Jorge Nivaldo Ribeiro de Albuquerque.

Procurador Marinus Eduardo De Vries Marsico.

RECURSO DE RECONSIDERAÇÃO. TOMADA DE CONTAS ESPECIAL. CONHECIMENTO. RAZÕES RECURSAIS REJEITADAS. PROVIMENTO NEGADO. MANTIDOS OS TERMOS DO ACÓRDÃO RECORRIDO. CIÊNCIA.

TOMADA DE CONTAS ESPECIAL (TCE)

Secretaria de Recursos (Serur); Secretaria de Controle Externo de Tomada de Contas Especial (SecexTCE).

Conforme consignado no relatório precedente, este recurso de reconsideração foi interposto por Jorge Nivaldo Ribeiro de Albuquerque, contra o Acórdão 2953/2019-TCU-Segunda Câmara (retificação material - Acórdão 9850/2019-TCU-Segunda Câmara) , que julgou irregulares suas contas especiais em razão de irregularidades na gestão de recursos federais destinados à execução de ações do Programa Nacional de Transporte Escolar (Pnate) para o custeio de transporte escolar aos alunos do ensino fundamental público no Município de Limoeiro de Anadia/AL no exercício de 2008.
2.	De início, cabe conhecer do recurso por estarem preenchidos os requisitos de admissibilidade previstos nos artigos 32, I, e 33 da Lei Orgânica do Tribunal de Contas da União.
3.	Em suas razões recursais, o recorrente alega, em síntese, que: a) deve ser reconhecida a prescrição, tanto em relação à instauração da Tomada de Contas Especial (TCE) como em relação à pretensão punitiva e ressarcitória; b) é inócua a TCE em face da ação de improbidade administrativa 080012096.2014.4.05.8001, com idênticos fundamentos aos da TCE, que teria consignado a inexistência de ato de improbidade administrativa e reconhecido a prestação do serviço de transporte escolar, não havendo qualquer dano ao erário, constituindo, assim, coisa julgada; c) foram apresentados recibos de pagamento e notas fiscais referentes ao pagamento de aquisição de combustíveis no período apurado, destinados ao abastecimento dos veículos contratados, os quais demonstram a aplicação dos recursos na finalidade pública do programa; d) a decisão tomada a título de embargos de declaração, a despeito de mencionar suposto "erro grosseiro", não o aponta e nem indica de que modo o recorrente seria o responsável por esse equívoco; e) o relatório da Controladoria-Geral da União exigiu requisitos que não constam da resolução regulamentadora da aplicação e prestação dos recursos do programa; f) o FNDE omitiu notas de empenho e contratos de prestação de serviços obtidos pela Controladoria-Geral da União, os quais demonstraram a regularidade no emprego dos recursos recebidos pelo Município; e g) foram juntados aos autos contratos de prestação dos serviços de transporte, notas de empenho e recibos de pagamento e fotos onde se verificam alguns dos veículos contratados prestando os serviços.
4.	Adicionalmente, o recorrente requer a dilação probatória, para que o Tribunal realize diligências em busca da verdade material, além de apresentar julgados desta Corte de Contas (Acórdão 923/2006 - 2ª Câmara, da lavra do Min. Walton Alencar Rodrigues, e Acórdão 828/2013-TCU-Plenário, de relatoria do Ministro Benjamin Zymler) , sustentando que foram apresentados os elementos suficientes à comprovação da aplicação dos recursos e que, portanto, não há que se falar em dolo ou culpa. 
5.	Em seu exame, a Serur concluiu que:
a) a intempestividade na formalização de processo de tomada de contas especial não gera nulidade processual, podendo ser considerada grave infração à norma legal para fins de responsabilização da autoridade administrativa competente, não beneficiando o gestor que não apresentou regular prestação de contas;
b) sobre a alegação de prescrição tendo por base a tese fixada pelo STF no RE 669.069 (Repercussão Geral 666) , inviável a sua aplicação ao caso concreto. O mencionado Recurso Extraordinário trata da incidência da prescrição nos débitos com a União decorrentes de ilícitos civis (prazo prescricional de cinco anos) , não alcançando os prejuízos que decorram de ilícitos administrativos, como a não comprovação da regular gestão de recursos públicos, que são imprescritíveis, consoante entendimento fixado na Súmula-TCU 282;
c) em razão da independência das instâncias, as ações em trâmite em outras esferas não são passíveis de alterar a conclusão pela ocorrência de débito e imputação de multa em sede da presente Tomada de Contas Especial, haja vista que aqui se trata de ônus do gestor em comprovar a regularidade da aplicação dos recursos públicos, ao passo que as apurações do Ministério Público Federal no inquérito policial e subsequente processo judicial estavam voltadas para a prática de conduta criminal, em instância independente da administrativa nos termos da legislação regente;
d) caberia ao próprio recorrente juntar aos autos a documentação capaz de comprovar a regularidade na aplicação dos recursos públicos por ele geridos quando da apresentação de sua defesa em 12/7/2017 (peças 19-22) ou, ao menos, solicitar prazo para fazê-lo;
e) não há como estabelecer o nexo causal entre os documentos apresentados a título de despesas realizadas e os recursos federais geridos.
9.1.	Com base nessas conclusões, entende-se que o acórdão recorrido é regular e válido e, no mérito, à míngua de novos elementos aptos a modificar os fundamentos daquele julgado, há que ser negado provimento ao presente recurso.
6.	O Ministério Público junto ao Tribunal, em Parecer da lavra do douto Procurador Marinus Eduardo De Vries Marsico (peça 62) , anuiu ao exame e proposta de encaminhamento da Serur.
7.	Em linha com os pareceres precedentes, acolho integralmente as manifestações da Serur e do Parquet, incluindo seus fundamentos às minhas próprias razões de decidir, sem prejuízo dos destaques que farei adiante.
8.	No que diz respeito à prescrição, verifico que, nos termos já evidenciados no relatório que fundamentou o acórdão ora combatido, "não houve o transcurso de mais de dez anos desde o fato gerador sem que tenha havido a notificação do responsável pela autoridade administrativa federal competente (art. 6º, inciso II, c/c art. 19 da IN/TCU 71/2012, modificada pela IN/TCU 76/2016) , uma vez que os recursos foram transferidos em 2008, e o responsável notificado sobre as irregularidades pela autoridade administrativa competente pela primeira vez em 22/3/2013 (peça 1, p. 123-139) ", de modo que não há que se falar em prescrição neste caso, lembrando que a intempestividade na formalização de processo de TCE não gera nulidade processual e nem limita a competência desta Corte de Contas, que observa o rito processual da Lei 8.443/92 e do seu Regimento Interno.
9.	No que diz respeito à prescrição das pretensões punitiva e ressarcitória, a existência da decisão do Supremo Tribunal Federal (STF) no Recurso Extraordinário 636.886/AL, que deverá ensejar a revisão da jurisprudência deste Tribunal, ainda não está sendo aplicada, pois se encontra pendente apreciação por esta Corte de Contas o processo que definirá acerca do preenchimento de lacunas referentes a questões essenciais, como o prazo prescricional, o início da contagem e as hipóteses de interrupção. Ademais, não está claro quais serão os processos efetivamente alcançados pela modificação do entendimento.
10.	Enquanto isso, tenho acompanhado a compreensão pela manutenção da jurisprudência consolidada pelo TCU no sentido de considerar imprescritíveis as ações de ressarcimento ao Erário e, quanto à pretensão punitiva do TCU, o Acórdão 1441/2016-TCU-Plenário, que uniformizou a jurisprudência acerca dessa questão, assentou que a pretensão punitiva do TCU subordina-se ao prazo geral de prescrição indicado no art. 205 do Código Civil, que é de 10 (dez) anos, contado da data de ocorrência da irregularidade sancionada, nos termos do art. 189 do Código Civil, sendo este prazo interrompido pelo ato que ordenar a citação, a audiência ou a oitiva do responsável.
11.	Assim, considerando que, no presente caso, em 2008 iniciou-se a contagem do prazo prescricional (peça 1, p. 5, 43, 85-104) , o qual foi interrompido pelo despacho que autorizou a citação, em 18/4/2017 (peça 10) , a pretensão punitiva deste Tribunal somente estará prescrita em 2027. 
12.	A respeito da existência de processo judicial, com reconhecimento de inexistência de improbidade administrativa em relação aos fatos constantes da TCE, basta lembrar que "a sentença proferida pelo juízo cível, sob qualquer fundamento, não vincula a decisão administrativa proferida pelo TCU, em razão do princípio da independência das instâncias. Apenas a sentença absolutória no juízo criminal fundada no reconhecimento da inexistência material do fato ou na negativa de autoria tem habilidade para impedir a responsabilização civil e administrativa do agente" (Acórdão 6903/2018-TCU-Segunda Câmara, rel. Min. Ana Arraes) . 
13.	Quanto às irregularidades apuradas na TCE, apesar dos contratos de prestação dos serviços de transporte, fotos, notas de empenho, recibos e notas fiscais apresentados, verificou-se que tal documentação não se prestou à comprovação integral da aplicação dos recursos repassados pelo FNDE, conforme consignado pela Serur no seguinte trecho de sua instrução (peça 59) :
8.3.	Vale lembrar que as irregularidades atribuídas ao responsável decorrem da não comprovação da adequada utilização dos recursos públicos e da consecução dos objetivos estabelecidos. A regularidade de alguns dispêndios, no entanto, foi comprovada com a apresentação das alegações de defesa, no valor de R$ 98.130,32. Não ficou comprovada a utilização adequada de R$ 52.118,32.
8.4.	Sobre a documentação apresentada em sede recursal, remanescem as irregularidades identificadas na fase original do processo, em especial: i) ausência de identificação do programa nos documentos comprobatórios de despesas; ii) ausência de controle documental dos beneficiários dos serviços (peças 44-46) . Em que pese a apresentação de três notas de empenho, com os respectivos recibos, os valores apresentados não constam dos extratos bancários referentes aos períodos setembro, outubro e novembro do ano de 2008.
8.5.	Com efeito, não conta do extrato de setembro de 2008 (peça 20, p. 15) o pagamento de R$ 15.000,00 supostamente pago ao posto Vavel LTDA. Na movimentação do referido período só consta uma ordem bancária no valor de R$ 16.947,28 e cheque R$ 5.048,06. Igualmente, não constam dos extratos bancários referentes aos meses de outubro e novembro de 2008 o valor de R$ 15.000,00 e R$ 20.000,00, respectivamente, pagos na aquisição de combustível (peça 20, p. 16 e 17) . 
8.6.	Soma-se a isso o fato de o demonstrativo de execução da receita e da despesa (peça 20, p. 3-5) não constar gastos com a aquisição de combustível. Tal demonstrativo inclui entre as despesas unicamente a locação de bens móveis intangíveis. Assim, não há como estabelecer o nexo causal entre os documentos apresentados a título de despesas realizadas e os recursos federais geridos.
14.	No que diz respeito à ausência de esclarecimento sobre o que foi considerado como "erro grosseiro" na decisão tomada a título de embargos de declaração, como bem esclareceu a Serur, "o voto referente aos embargos de declaração oposto (peça 40, p. 2, item 9.4) foi claro ao identificar erro grosseiro o fato de o responsável não ter apresentado os documentos que comprovam a regularidade dos dispêndios realizados".
15.	Quanto à dilação probatória, para a realização de diligências por parte deste Tribunal, basta esclarecer que compete ao gestor o ônus da prova da correta aplicação dos recursos públicos geridos, não cabendo ao TCU essa tarefa. Eventuais dificuldades dos responsáveis na obtenção dos documentos necessários à prestação de contas dos recursos geridos, se não resolvidas administrativamente, devem ser por eles levadas ao conhecimento do Poder Judiciário por meio de ação própria, uma vez que a responsabilidade pela comprovação da boa e regular aplicação dos recursos públicos é pessoal, no caso, do Sr. Jorge Nivaldo Ribeiro de Albuquerque. 
16.	A propósito, como bem registrou a Serur "não constam dos autos notícias de que o responsável tenha proposto ação junto ao Judiciário visando à obtenção de documentos relativos à comprovação da correta aplicação dos recursos federais. A falta de adoção de providências por parte do Sr. Jorge Nivaldo Ribeiro de Albuquerque com vistas a garantir o seu direito de acesso às informações afasta a tese relativa ao cerceamento à ampla defesa".
17. 	Quanto aos demais argumentos do recorrente, entendo que em nada alteram o juízo anteriormente formulado no julgado recorrido, restando apenas esclarecer que, independentemente da constatação de dolo, as análises feitas pelo Tribunal prescindem de se entrar na pantanosa seara da existência de boa-fé, de má-fé, de dolo etc., com exceção das repercussões expostas nos §§2º, 3º e 6º do art. 202 do Regimento Interno. Para o exercício da competência desta Corte de Contas, basta a constatação da culpa stricto sensu e o estabelecimento do nexo de causalidade entre a conduta da responsável e o dano dela resultante, sendo desnecessária a caracterização de conduta dolosa ou má-fé do gestor para que este seja responsabilizado.
Ante o exposto, Voto no sentido de que o Tribunal adote a deliberação que ora submeto à apreciação deste Colegiado.
TCU, Sala das Sessões, em 31 de maio de 2022.

AROLDO CEDRAZ 
Relator